【裁判字號】    90,重上更(三),236
【裁判日期】    901122
【裁判案由】    偽造文書等
【裁判全文】
臺灣高等法院刑事判決                        九十年度重上更(三)字第二三六號
    上  訴  人  臺灣桃園地方法院檢察署檢察官
    上  訴  人
    即  被  告  丑○○
                巳○○
    共      同
    選任辯護人  張洪昌
右上訴人，因被告等偽造文書等案件，不服臺灣桃園地方法院，八十四年度訴字第一
四九０號，中華民國八十五年三月五日第一審判決（起訴案號：臺灣桃園地方法院檢
察署八十四年度偵字第八九六一、九一九四號，併辦案號：同署八十四年度偵字第一
一八二二號）提起上訴，經判決後由最高法院第三次發回更審，本院判決如左：
    主  文
原判決撤銷。
丑○○、巳○○共同連續行使偽造私文書，足以生損害於他人，丑○○處有期徒刑壹
年陸月。巳○○處有期徒刑壹年，緩刑伍年。
    事  實
一、巳○○、丑○○為夫妻，巳○○以駕駛挖土機為業，丑○○經營靈芝直銷、化妝
    品及服飾生意，不善理財，賠累甚多負債達新台幣七、八百萬元，乃由丑○○出
    面，自民國（下同）八十二年二月十日起，在桃園縣龜山鄉○○○街二十五號一
    樓住處召集如附表一所示之互助會，並在發給同一組互會各會員之互助會簿上，
    故為會員姓名相異之記載，使各會間造成混淆，並將同一組互助會標會時間分隔
    在中午及晚間，而硬性規定各人標會時間，使多數會員無法親自前往標會，便於
    操控；另由巳○○分擔代收會款等互助會事務。自八十三年四、五月間起，巳○○、丑○○財務陷於窘困，乃共同意圖為自己不法所有，基於概括之犯意，利用
    互助會員部分互不相識，或未到場之機會，推由丑○○在字條填載名字（或簡稱
    之綽號）、競標利息，以偽造標單準私文書後，並持以行使冒稱係附表一所示之
    會員名義參與投標，使不知情之活會會員誤認被冒標者（詳如附表一被冒標人姓
    名）得標，陷於錯誤而按月交付會款予丑○○或巳○○，足生損害於活會會員及
    被冒名標會之人；其冒標金額及利息冒標詐財總金額詳如附表一所示。又丑○○
    、巳○○為掩飾經濟窘狀，又共同承前不法所有之概括犯意，分別以自己或子女
  楊志琳名義參加如附表二所示未○、許金榜、卯○○、陳耀隆所邀集之互助會，
    明知已無法支撐仍伺機標得會款詳如附表二所示標取日期，得標後藉以會養會方
    式，使會首陷於錯誤，誤信其尚能繳納死會會款，未做防範，而交付得標款。嗣
    至八十四年七月五、六日巳○○、丑○○二人共同將所召集互助會之會款收齊後
    ，即舉家遷離原住處，潛逃無蹤，而詐得如附表二所示應按月支付死會會款。迨
    同年十日，得標之人前往其住處擬取得標款時，發現楊宅大門深銷，全家逃逸，
    始知受騙。
二、案經被害人己○○、乙○○、未○、卯○○、午○○、壬○○、丁○○、辰○○
    、辛○○、子○○、酉○○、申○○、陳麗月、甲○○、丙○○、寅○○、庚○○○、戊○○、癸○○等人訴請台灣桃園地方法院檢察署檢察官偵查起訴及移送
    併辦。
    理  由
一、訊據上訴人即被告丑○○雖坦成於前揭時、地冒標如附表一所示之會款，及標取
    附表二所示之互助會，但另辯稱：係其一人所為，其夫即被告巳○○並不知情云
    云。上訴人即被告巳○○則矢口否認任何偽造文書及詐欺犯行，辯稱：召集互助
    會及冒標之事均由丑○○自行為之，伊並不知情，更未參與；當時是因怕妻子受
    傷害才陪她一起走避但已將所有財產房屋拿出賠償被害人等語。惟查：
  (一)被告二人如何於右揭時地召集互助會冒標，又如何分別以渠等或子女名義加入他
    人合會並於標得會款後逃逸等情，業據告訴人己○○、乙○○、未○、卯○○、
    午○○、壬○○、丁○○、辰○○、申○○、庚○○○、戊○○、癸○○等人於
    偵查中及原法院審理時指訴綦詳，並有互助會會簿影本三十件在卷可稽。復查，
    被告巳○○曾以其本人名義加入許金榜所召集之互助會二會，又分別於八十三年
    一月十日、同年十月五日，以巳○○之名義得標，此為被告所不否認；且被告巳
    ○○曾於丑○○所召集之會標會時在場，並多次收受卯○○、乙○○、午○○、
    未○、己○○等人所交付之會款，迭據告訴人卯○○、乙○○、未○、己○○、
    午○○等人所交付之會款，迭據卯○○、乙○○、未○、己○○、午○○等人供
    明在卷（見原審卷第二十五頁背面、第九十八頁），互核相符。即被告巳○○於
    本院更審前調查中亦曾坦承：伊是有收會錢云云（見上訴字卷第四十九頁）；參
    以被告二人為同財共居之夫妻，被告巳○○明知妻子賠累甚多之際，仍更多會款
    ，圖謀己利復於取得會款之後，旋即雙雙逃逸，益見被告二人有犯意之聯絡、行
    為分擔甚明。告訴人卯○○、乙○○、未○、己○○、午○○等人之前開指述，
    自非出於虛構，而屬可信。被告巳○○所辯：召集互助會及冒標之事均由丑○○
    自行為之，伊並不知情，更未參與云云，顯係事後圖卸刑責之詞，委不足採。
  (二)關於丑○○為會首所召集之互助會，除附表一編號２部分，被告丑○○於本院更
    審前於八十六年八月十一日調查中，將冒標日期、被冒標者、冒標金額供明外，
    其餘如附表一編號１、３、４部分，僅供稱只記得被冒標者及約略之金額，無法
    詳述確切時間及金額，另參加之會員因被告交付之互助會會員名單不一致，被冒
    標者及金額係當時被告虛應告之之得標者及金額，因而無法釐清，惟被告既已供
    述確有冒標之情，自應認其自白屬實，而據以認定。
  (三)按冒用他人名義在標單上書寫姓名，如祇為投標會員身分之識別，而非表示簽名
    之意思時，應不成立偽造署押之問題；且依民間互助會之習慣，會員書寫之標單
    ，通常僅書寫姓名及金額而已，由其內容不足以明瞭其用意何在，必須依互助會
    之習慣或特約，始能瞭解係會員表示競標及標取會款之利息之證明，則除非該標
    單上書明有「標單」二字，僅記載會員姓名及利息標單應屬刑法第二百二十條之
    準文書而已。查，告訴人乙○○在明確指證：（問：開標的情形？），我自己的
    寫名字，而其他會單上有的有名字，有的沒有云云（見原審卷第二十四頁背面）
    。另告訴人卯○○亦指證：大部分標單上都有寫上姓名，有時沒去標的人也被寫
    上姓名等語（見原審卷第三十二頁反面）。即被告丑○○在本院審理中亦供陳：
    我在標單上有寫某太太及金額云云（見本院九十年十一月八日審理筆錄）。則本
    件被告在冒名標取會款時所書寫之競標單雖未寫「標單」二字，但有寫被冒標人
    之姓名及金額，依互助會之習慣或特約，能瞭解係會員表示競標及標取會款之利
    息之證明，而為屬準文書之一種，已可認定。
  (四)至於附表二所示標得會款之後即有倒會之心，被告雖按月繳死會會款，乃因該會
    首亦為附表一被告所召集互助會會員。故被告二人於收齊附表一之會款舉家潛逃
    時，始而為附表二死會會款詐取倒會之實行。殊難以被告等自八十四年七月起始
    未繳死會會款而認定係債務不履行為民事糾紛。此部被告，因其等先繳附表二死
    會會款其金額不大實乃掩飾附表一犯行不被立即發覺，所辯無可取。
  (五)本案事證明確，被告犯行均堪認定。
三、核被告丑○○、巳○○所為：其等假冒如附表一所示姓名，偽造標單準私文書後
    ，並持以行使標取會款，使活會會員陷於錯誤繳交會款部分，係犯刑法第二百十
    六條、第二百十條、第二百二十條之行使偽造準私文書罪及同法第三百三十九條
    第一項之詐欺取財罪。被告偽造標單準私文書後並持以行使，其偽造之低度行為
    被行使之高度行為吸收，僅論以行使偽造準私文書罪。被告二人參加如附表二所
    示未○、許金榜、卯○○、陳耀隆所邀集之互助會，明知已無法支撐仍伺機標得
    會款後，舉家遷離原住處，所為係犯刑法第三百三十九條第一項之詐欺取財罪。
    被告二人間有犯意聯絡及行為分擔，均為共同正犯。又被告等自任會首，每一冒
    名標取會款均使多數活會會員受害為想像競合犯，應從一重處斷；至於對附表二
    之會首倒會則屬單一之詐欺取財罪。被告自八十三年四、五月間起至八十四年七
    月六日止先後多次行使偽造準私文書、詐欺犯行，其時間緊接，犯罪構成要件相
    同，顯係基於概括之犯意反覆為之，應依連續犯規定，分別論以一罪並各加重其
    刑。被告人所犯前述二罪，有方法結果之牽連關係，為牽連犯，應依刑法第五十
    五條之規定，從較重之行使偽造準私文書罪處斷。
四、原審據對被告二人論罪科刑，固非無見，惟查：(一)被告等偽造之標單應僅係準私
    文書，已如前述；原判決認係私文書，尚有可議。(二)原判決就冒標取得會款部分
    ，未論以想像競合犯，同有未合。(三)原判決就附表一編號１、３、４之犯罪時間
    自何時開始未予認定，亦有未當。被告丑○○之上訴意旨指摘原審量刑過重；及
    被告巳○○之上訴意旨以本案犯罪係被告丑○○一人所為為由，指摘原判決不當
    ，固無可取。惟檢察官上訴意旨認被告二人詐取鉅款惡性重大，原判決各處有期
    徒刑八月，量刑過輕云云，則為有理由。且原判決又有上開諸多可議之處，自屬
    無可維持，應由本院撤銷改判。爰審酌被告等之犯罪動機在謀取不法財物，各人
    在犯罪中所擔任之角色，犯罪行為之期間、次數，對被害人所造成之損害，及犯
    罪後之態度等一切情狀，分別量處如主文第二項所示之刑。至於被告冒標所書寫
    之標單，已據丑○○陳明業經丟棄滅失，故無庸再為沒收之諭知，併此敘明。末
    查，被告巳○○未曾受有期徒刑以上刑之宣告，有本院被告全國前案紀錄表在卷
    可稽；其家中尚有老父待養，所負債務應有人出面解決，經此論罪科刑教訓信無
    再犯之虞，本院因認所宣告之刑以暫不執行為當，爰併予諭知緩刑五年以啟自新
    。
據上論結，應依刑事訴訟法第三百六十九條第一項前段、第三百六十四條、第二百九
十九條第一項前段，刑法第二十八條、第五十六條、第二百十六條、第二百十條、第
二百二十條、第五十五條、第三百三十九條第一項、第七十四條第一款，罰金罰鍰提
高標準條例第一條前段，判決如主文。
本案經檢察官田炳麟到庭執行職務。
中      華      民      國    九十      年     十一     月    二十二    日
                              臺灣高等法院刑事第十二庭
                                  審判長法  官  劉 景 星
                                        法  官  陳 志 洋
                                        法  官  陳 博 志
右正本證明與原本無異。
如不服本判決應於收受送達後十日內向本院提出上訴書狀，其未敘述上訴之理由者並
得於提起上訴後十日內向本院補提理由書（均須按他造當事人之人數附繕本）。
                                        書記官  陳 嘉 文
中      華      民      國    九十      年     十一    月    二十三    日
附錄：本案論罪科刑法條全文
刑法第三百三十九條第一項：
意圖為自己或第三人不法之所有，以詐術使人將本人或第三人之物交付者，處五年以
下有期徒刑、拘役或科或併科一千元以下罰金。
附表(一)：
┌─┬────┬────┬─┬─┬───────┬─────┬─────┐
│編│起迄期間│會員名稱│未│已│被冒標人數    │冒標金額  │冒標詐取  │
│號│、開標日│及人數  │標│標│              │及利息    │總金額    │
│  │        │        │人│人│              │（新台幣）│          │
│  │        │        │數│數│              │          │          │
├─┼────┼────┼─┼─┼───────┼─────┼─────┤
│１│自八十三│含會首共│││楊麗美、許金榜│自八十三年│約二百一十│
│  │年一月五│卅六人會│  │  │邱文慶、癸○○│四五月間起│六萬元    │
│  │日起至八│員包括楊│  │  │阿卿、阿芳、李│，至八十四│          │
│  │十五年十│麗美、許│  │  │許登妹、春鳳等│年七月間止│          │
│  │二月五日│金榜、邱│  │  │共八人        │冒標，確實│          │
│  │止，每月│文慶、林│  │  │   │日期不詳；│          │
│  │五日開標│春香、阿│  │  │              │標息約二千│          │
│  │        │卿、阿芳│  │  │              │元至千七百│          │
│  │        │、李許登│  │  │              │元間，每次│          │
│  │        │妹、春鳳│  │  │              │實收約二十│          │
│  │        │、阿妹等│  │  │              │七萬元。  │          │
│  │        │人      │  │  │              │          │          │
├─┼────┼────┼─┼─┼───────┼─────┼─────┤
│２│自八十三│含會首共││ 0│吳福州      │1600元  │253600元│
│  │年十二月│卅一人會│  │  │              │(84.1.6)  │252400元│
│  │六日起至│員包括吳│  │  │庚○○○    │1700元  │256800元│
│  │八十六年│福州、李│  │  │              │(84.2.6)  │253200元│
│  │六月六日│許登妹、│  │  │邱太太      │1600元  │250000元│
│  │止，每月│邱太太、│  │  │              │(84.3.6)  │244800元│
│  │六日開標│阿芳、許│  │  │阿芳        │1800元  │260900元│
│  │        │金榜、楊│  │  │              │(84.4.6)  │合      計│
│  │        │鴻基、楊│  │  │許金榜      │2000元  │ 0000000元│
│  │        │麗月等人│  │  │              │(84.5.6)  │          │
│  │        │        │  │  │楊鴻基      │2300元  │          │
│  │        │        │  │  │              │(84.6.6)  │          │
│  │        │        │  │  │楊麗月      │1700元  │          │
│  │        │        │  │  │共七人        │(84.7.6)  │          │
├─┼────┼────┼─┼─┼───────┼─────┼─────┤
│３│自八十二│含會首共│││許金榜、湯銀妹│自八十三年│約二百四十│
│  │年二月十│卅六人會│  │  │洪秀靖、辰○○│四、五月間│萬元      │
│  │日起至八│員包括許│  │  │午○○、壬○○│起，至八十│          │
│  │十五年一│金榜、湯│  │  │邱文慶、美華等│四年七月間│          │
│  │月十日止│銀珠、洪│  │  │八人       │止冒標，確│          │
│  │，於每月│秀靖、黃│  │  │              │實冒標日不│          │
│  │五日開標│玉霞、楊│  │  │              │詳；標息約│          │
│  │        │鴻運、林│  │  │              │二千元至二│          │
│  │        │明婷、邱│  │  │              │千五百元間│          │
│  │        │文慶、美│  │  │              │每次實收約│          │
│  │        │華等人  │  │  │              │三十萬元。│          │
├─┼────┼────┼─┼─┼───────┼─────┼─────┤
│４│自八十三│含會首共│││鍾滿娥、辰○○│自八十三年│約一百二十│
│  │年三月十│卅二人會│  │  │林太太、壬○○│四、五月間│二萬五千元│
│  │五日起至│員包括鍾│  │  │庚○○○等共五│起，至八十│          │
│  │八十五年│滿娥、黃│  │  │人            │四年七月間│          │
│  │十月十五│玉霞、林│  │  │              │止冒標，確│          │
│  │日止，每│太太、林│  │  │              │實冒標日期│          │
│  │月十五日│明婷、李│  │  │              │不詳；標息│          │
│  │開標    │許登妹等│  │  │              │約二千元至│          │
│  │        │人      │  │  │              │二千九百元│          │
│  │        │        │  │  │              │之間，每次│          │
│  │        │        │  │  │              │實收約二十│          │
│  │        │        │  │  │              │四萬五千元│          │
└─┴────┴────┴─┴─┴───────┴─────┴─────┘
附表(二)：
┌─┬──┬───┬────┬──┬────┬───┬──────┬──┐
│編│會首│起訖期│金    額│人數│被告參加│被告標│被告標取利息│被告│
│號│姓名│間、開│(新台幣)│    │數及名稱│取日期│及得款總額  │拒繳│
│  │    │標日  │        │    │        │      │            │時間│
├─┼──┼───┼────┼──┼────┼───┼──────┼──┤
│１│未○│3.10.│20,000元│連會│一會    │5.10.│利息3500元  │年│
│  │    │起迄  │ │首共│楊太太  │      │總額500200元│７月│
│  │    │1.10.每│        │名│        │      │            │起  │
│  │    │月十日│        │    │        │      │            │    │
│  │    │開標  │        │    │        │      │            │    │
├─┼──┼───┼────┼──┼────┼───┼──────┼──┤
│２│許金│9.5.│20,000元│連會│一會    │12.5.│利息4200元  │年│
│  │榜（│起迄│        │首共│巳○○  │      │總額518200元│７月│
│  │李桂│5.5.每│        │名│        │      │            │起  │
│  │英之│月五日│        │    │        │      │            │    │
│  │夫）│開標  │        │    │        │      │            │    │
├─┼──┼───┼────┼──┼────┼───┼──────┼──┤
│３│許金│12.10.│10,000元│連會│二會    │1.10.│利息2300元  │年│
│  │榜（│起迄  │        │首共│丑○○  │      │    2400元  │７月│
│  │李桂│6.10.每│        │名│巳○○  │      │總額463700元│起  │
│  │英之│月十日│        │    │        │      │            │    │
│  │夫  │開標中│        │    │        │      │            │    │
│  │    │午、晚│        │    │        │      │            │    │
│  │    │上各一│        │    │        │      │            │    │
│  │    │組實際│        │    │        │      │            │    │
│  │    │為二組│        │    │        │      │            │    │
│  │    │會    │        │    │        │      │            │    │
├─┼──┼───┼────┼──┼────┼───┼──────┼──┤
│４│許金│6.15.│10,000元│連會│二會    │8.15.│利息2100元  │年│
│  │榜( │起迄│        │首共│丑○○  │      │    1900元  │７月│
│  │李桂│1.15.每│        │名│巳○○  │10.15.│總額603800元│起  │
│  │英之│月十五│        │    │        │      │            │    │
│  │夫) │日開標│        │    │        │      │            │    │
├─┼──┼───┼────┼──┼────┼───┼──────┼──┤
│５│曾琇│11.│10,000元│連會│一會    │4.│利息2400元  │年│
│  │碧  │起迄│        │首共│丑○○  │      │總額338800元│７月│
│  │    │8.每│        │名│        │      │            │起  │
│  │    │月廿五│        │    │        │      │            │    │
│  │    │日開標│        │    │        │      │            │    │
├─┼──┼───┼────┼──┼────┼───┼──────┼──┤
│６│曾琇│3.10.│10,000元│連會│二會均  │6.10.│利息2100元  │年│
│  │碧  │起迄│        │首共│丑○○  │      │    1800元  │７月│
│  │    │6.10.每│        │名│        │1.10.│總額523400元│起  │
│  │    │月十日│        │    │        │      │            │    │
│  │    │開標  │        │    │        │      │            │    │
├─┼──┼───┼────┼──┼────┼───┼──────┼──┤
│７│陳耀│3.│10,000元│連會│一會    │4.│利息約2000元│年│
│  │隆  │起迄│        │首共│楊志琳（│      │總額約250000│７月│
│  │    │11.每│        │名│被告之子│      │元          │起  │
│  │    │月廿五│        │    │）      │      │            │    │
│  │    │日開標│        │    │        │      │            │    │
└─┴──┴───┴────┴──┴────┴───┴──────┴──┘


司法院資訊處製作；財團法人民間司法改革基金會備份。
